臺灣板橋地方法院民事判決　　　　　　　95年度保險字第14號
原　　　告　甲○○
訴訟代理人　蔡炳楠律師
被　　　告　國泰人壽保險股份有限公司
法定代理人　戊○○
訴訟代理人　賴盛星律師
複代理人　　程才芳律師
被　　　告　安泰人壽保險股份有限公司
法定代理人　丙　○
訴訟代理人　乙○○
　　　　　　丁○○
上列當事人間請求給付保險金事件，經本院於民國96年1 月16日
言詞辯論終結，判決如下：
    主  文
原告之訴及假執行之聲請駁回。
訴訟費用由原告負擔。
    事實及理由
一、原告主張：
  (一)原告於民國87年5 月15日向被告國泰人壽保險公司股份有
      限公司（以下簡稱國泰保險公司）投保保單號碼00000000
      00 之 富貴保本三福壽險及保單號碼0000000000之國泰鍾
      愛一生313 終身壽險。又於91年8 月6 日投保保單號碼
      0000000 000 之國泰安康住院醫療終身健康保險。另原告
      於89年12月31日向被告安泰人壽保險股份有限公司（以下
      簡稱安泰保險公司）投保保單號碼Ｚ000000000-00 之安泰
      分紅終身壽險契約。詎料，92年12月29日9 時許原告與訴
      外人林彥吉共同騎乘車號72088 號重型機車，沿新莊市○
      ○路北往南方向行駛，行經台北縣新莊市○○路556 號前
      64號燈桿時，因第三人陳秋榮酒後駕車，恣意跨越快、慢
      車道線變換車道行駛，未注意變換車道安全距離及禮讓直
      行車輛先行，造成原告反應閃躲不及，發生車禍，致原告
      身體受有右側遠端股骨、髕骨粉碎性及開放性骨折、右顴
      骨骨折之傷害。原告依與國泰保險公司之「國泰平安保險
      附約」及「國泰安康住院醫療終身健康保險契約」，向被
      告國泰保險公司請求意外傷殘保險金及特定手術保險金之
      給付均遭拒絕。另原告依與安泰保險公司之「安泰意外傷
      殘保險附約」，向被告安泰保險公司請求意外傷殘保險金
      之給付亦遭拒絕，經多次溝通仍無結果。
  (二)被告國泰保險公司應給付保險金額明細：
    1.按原告與被告國泰保險公司簽訂富貴保本三福壽險及國泰
      鍾愛一生313終身壽險之國泰平安附約第16條第1項約定「
      被保險人於本附約有效的保險期間內遭受第2 條之意外傷
      害事故，並於意外傷害事故之日起180 日內致成附表所列
      第二級以下殘廢程度之一者，本公司按本附約保險單所記
      載該被保險人的保險金額為準，依附表所列比例給付『殘
      廢保險金』」，再參該約附表第三級第11項後段「一下肢
      三大關節全部機能永久喪失者，應給付50﹪之保險金」。
      而所謂「關節機能永久喪失」，參該表註五可知係：「關
      節機能喪失係指關節永久完全僵硬或關節不能隨意識活動
      而言；上下關節名稱如說明圖」。
    2.次按保險契約之解釋，應探求契約當事人之真意，不得拘
      泥於所用之文字；如有疑義時，以作有利於被保險人之解
      釋為原則，保險法第54條第2 項定有明文。而定型化契約
      如有疑義，應為有利於消費者之解釋，消費者保護法第11
      條第2 項亦規定甚明，又兩造平安保險附約第1 條第3 項
      亦為相同約定。另保險契約為最大善意之契約，於解釋時
      ，自須注重被保險人投保之目的及其利益，始符合保險契
      約之締約精神。且傷害保險人之責任，乃於被保險人遭受
      意外傷害及其所致殘廢或死亡時，負給付保險金額之責，
      此為保險法第131 條所明定。因此保險人之保險範圍，乃
      為傷害保險契約中保險人所負責任之最重要構成部分，而
      保險範圍之界定，當以保險契約之約定為主要依據，如有
      疑義時，依前揭規定，自應作有利於被保險人之解釋。尤
      其，因保險契約率皆為定型化契約，被保險人鮮少有依其
      要求變更契約約定之餘地，因此在解釋保險契約時，誠信
      原則之適用，亦應加以斟酌，以免保險人拘泥契約文字，
      逃避其所應負之契約責任，致失保險行為之本旨。
    3.原告因訴外人陳秋榮酒駕釀成車禍意外，經署立台北醫院
      （下簡稱台北醫院）診斷後，證明原告受有右側遠端股骨
      、髕骨粉碎性及開放性骨折、右顴骨骨折之傷害，並於術
      後併發急性化膿性關節炎，另原告亦經身心障礙診斷鑑定
      ，符合一下肢機能顯著障礙之輕度殘障。經多次手術治療
      ，至今尚未痊癒，且不良於行，右下肢已不能作劇烈活動
      ，無法獨立站立，應屬關節不能隨意識活動情形。另原告
      之身心殘障診斷證明書第6 頁台北醫院係診斷原告符合輕
      度B.項之「一下肢的機能顯著障礙」，惟觀同條D 項「一
      下肢的股關節或膝關節的機能全廢或有顯著障礙」。雖B
      、D2項均屬輕度殘障，但對照起來可知，原告之程度較B
      項殘廢程度為嚴重，換言之，原告乃係一下肢三大關節有
      顯著障礙。而所謂機能顯著障礙係指：
      1.正常關節活動度喪失70﹪以上，以上所述關節，下肢包
      括髖、膝、踝關節。2.肌力喪失程度在三級（含）以下。
      是以，依社會通常觀念，並作有利於原告之解釋，應認原
      告得依據系爭平安保險附約第16條規定請求附表第三級第
      11項之保險給付，即被告應給付保險金額50﹪，即新臺幣
      （下同）25萬元，兩約合得請求金額計為50萬元。
    4.另依原告所投保國泰安康住院醫療終身健康保險契約第12
      條第1 項約定：「被保險人於本契約有效期間內因疾病或
      傷害，而於醫院住院期間接受手術治療者，須該手術項目
      為本契約附表所列的特定手術項目之一時，本公司始按被
      保險人投保之「住院醫療保險金額」的50倍給付「特定手
      術保險金」。茲查原告車禍意外造成右下肢嚴重傷害，前
      後接受多次手術，於92年12月29日即接受螺絲及鋼釘固定
      治療，應符合該約附表第19項所稱「股關節固定術」，另
      由安泰保險公司之保險給付簽收單可證原告手術項目包括
      「股骨折，開放性復位及髓內固定術」。詎被告國泰保險
      公司竟嚴守文義，以診斷證明開立之文字與附表19所稱手
      術名稱不相同拒不付款，實無理由，依社會通常觀念，並
      作有利於原告之解釋，應認原告得依約請求「特定手術保
      險金」，即被告應給付原告投保之「住院醫療保險金額（
      1,000元）」之50倍之保險金，即5萬元。
    5.被告關於時效消滅之抗辯並無理由：按消滅時效因請求而
      中斷。而時效因請求而中斷者，若於請求後6 個月內不起
      訴，視為不中斷。茲查原告不幸發生車禍以來，即陸續因
      保險理賠事宜忙碌奔波，惟被告國泰保險公司僅願理賠部
      分保險金，拒絕上開殘廢給付與系爭『特定手術保險金』
      之申請（原證7） 。又原告亦曾向安泰保險公司申請理賠
      獲准（原證10），焉有不向被告國泰保險公司申請之理！
      此益證原告確有向被告國泰保險公司申請理賠，惟被告國
      泰保險公司卻一再拖延、拒絕，竟嚴守文義，以診斷證明
      開立之文字與附表19所稱手術名稱不相同拒不付款，實無
      理由。而原告於94年12月27日再度向被告國泰保險公司請
      求保險給付亦遭拒絕，並於6 個月內（95年6 月16日）即
      起訴請求被告國泰保險公司給付保險金，時效應為中斷，
      故無被告所謂罹於時效之問題，被告主張顯有誤會。
    6.綜上，原告請求被告國泰保險公司給付保險金55萬元，應
      屬有理。
  (三)被告安泰保險公司應給付原告傷殘保險100 萬元：
    1.按原告與被告安泰保險公司簽訂安泰分紅終身壽險契約之
      平安保險附約第9條第1項約定「被保險人於本附約有效的
      保險期間內遭受第7 條約定之意外傷害事故致其身體蒙受
      傷害，並於意外傷害事故之日起180 日內致成附表所列28
      項殘廢程度之一者，本公司給付殘廢保險金，其金額按該
      表所列之給付比例計算。」參該約殘費程度與保險金給付
      附表第三級第11項後段「一下肢三大關節全部機能永久喪
      失者，應給付50﹪之保險金」。而所謂「關節機能永久喪
      失」，參該表註五可知係：「關節機能喪失係指關節永久
      完全僵硬或關節不能隨意識活動而言；上下關節名稱如說
      明圖。」
    2.參酌上開論述，被告安泰保險公司應給付原告保險金額50
      ﹪，即100 萬元。
  (四)退萬步言，縱令鈞院認原告之傷殘狀態不符合殘廢程度與
      保險金給付表第三級第11項後段「一下肢三大關節全部機
      能永久喪失者，應給付50﹪之保險金」狀態，亦應符合第
      四級第18項後段「一下肢三大關節中之一關節或二關節之
      機能永久喪失者，應給付35﹪之保險金」。爰以前者之主
      張為先位聲明（即被告國泰保險公司應給付保險金額50﹪
      ，即25萬元，兩約合得請求金額計為50萬元。被告安泰保
      險公司應給付原告保險金額50﹪，即100 萬元。）後者之
      主張為備位聲明（即被告國泰保險公司應給付保險金額35
      ﹪，即17萬5,000 元，兩約合得請求金額計為35萬元。被
      告安泰保險公司應給付原告保險金額35﹪，即70萬元）。
  (五)聲明：
    1.先位聲明：
      (1)被告國泰保險公司應給付原告55萬元，及自92年12月29
        日起至清償日止，按年息 5﹪計算之利息。
      (2)被告安泰保險公司應給付原告100 萬元，及自92年12月
        29日起至清償日止，按年息 5﹪計算之利息。
      (3)請准供擔保宣告假執行。
    2.備位聲明：
      (1)被告國泰保險公司應給付原告40萬元，及自92年12月29
        日起至清償日止，按年息 5﹪計算之利息。
      (2)被告安泰保險公司應給付原告70萬元，及自92年12月29
        日起至清償日止，按年息 5﹪計算之利息。
      (3)請准供擔保宣告假執行。
二、被告抗辯：
  (一)被告安泰保險公司部分：
    1.查原告甲○○前於85年1 月17日以自己為被保險人，向被
      告投保安泰分紅終身壽險，保單號碼：Ｚ000000000-00 ，
      另附加安泰意外傷殘保險附約（下稱系爭保險附約）及健
      康保險附約，並約定意外傷害殘廢保險金額為200 萬元整
      。嗣原告於92年12月29日因遭他人駕車撞傷，致其受有右
      下肢遠端股骨及髕骨開放性及粉碎性骨折，而於臺北醫院
      接受鋼釘固定手術治療。後原告因手術後併發急性化膿性
      關節炎，而分別於93年3月24日及同年5月18日、6月30 日
      ，再至臺北醫院接受三次清創手術。被告並已依約向原告
      給付上開各次手術之醫療保險金，共計48萬8,275 元整，
      並豁免原告93年度之應繳保險費，計3萬4,542元整。原告
      另於94年11月4 日提出理賠保險金申請書，向被告請求依
      系爭保險附約「殘廢程度與保險金給付表」（下稱殘廢程
      度表）中第三級第十一項約定之給付比例，給付其按50﹪
      計算之殘廢保險金，計100 萬元整（下稱系爭殘廢保險金
      ）。經被告審核後，判斷原告未達系爭保險附約約定之殘
      廢標準，故未予賠付。
    2.原告之傷勢未達其所主張系爭保險附約約定之殘廢標準，
      被告拒絕給付系爭殘廢保險金，並無違誤：
      (1)查系爭保險附約第9條第1項約定「被保險人於本附約有
        效期間內遭受第7 條約定的意外傷害事故致其身體蒙受
        傷害，並自意外傷害事故發生之日起180 日以內致成附
        表所列28項殘廢程度之一者，本公司給付殘廢保險金，
        其金額按該表所列之給付比例計算。」是原告若欲請求
        系爭殘廢保險金，即應舉證證明其因意外傷害事故所致
        之身體傷害，已達其所主張於殘廢程度表上所載該項殘
        廢程度之標準。
      (2)次查，原告於起訴狀內主張，被告應依殘廢程度表第三
        級第十一項之約定，給付其依50﹪比例計算之殘廢保險
        金100 萬元整。惟依殘廢程度表第三級第十一項之約定
        ，需原告之傷勢已達「一下肢踝關節以上缺失或一下肢
        三大關節全部機能永久完全喪失」之標準，被告始負給
        付系爭殘廢保險金之義務。原告係因車禍致右下肢遠端
        股骨及髕骨開放性及粉碎性骨折，且經手術接復，顯然
        未有「踝關節以上缺失」情形。
      (3)另查，所謂「一下肢三大關節全部」，包括踝、膝、髖
        3 關節，而「關節機能永久完全喪失」，依殘廢程度表
        註5 之約定，係指「關節永久完全僵硬或關節不能隨意
        識活動」之情形。是原告若欲請求被告給付系爭殘廢保
        險金，即應舉證證明其右下肢踝、膝、髖3 個關節，全
        部永久完全僵硬或不能隨意識活動。
      (4)原告雖提出臺北醫院開立之診斷證明書4 紙欲實其說。
        惟查，上開4 紙診斷證明書均僅載明，原告曾因骨折及
        術後併發關節炎而於何時至臺北醫院接受手術而已。並
        未記載原告右下肢踝、膝、髖3 個關節之機能有任何減
        損。亦即原告之右膝關節，縱於接受鋼釘固定手術後，
        曾併發急性化膿性關節炎，但於接受清創手術後，即已
        逐漸痊癒，此觀諸原告3 次清創手術之住院期間，依序
        為28天、17天（此次住院同時接受鋼釘拔除手術），而
        最後1 次甚至僅施予門診手術，而未住院，即足以證明
        。本件原告因車禍僅致股骨及髕骨骨折，且已經手術接
        復，而依診斷證明書所載，原告之膝關節機能亦未因發
        炎而有受損，更遑論踝關節及髖關節受有何種損傷，徵
        諸殘廢程度表第三級第十一項之約定，原告並未達到該
        項之殘廢程度標準，被告拒絕給付系爭殘廢保險金，並
        無違誤。
    3.原告援引身心障礙者鑑定表主張已達第三級第十一項殘廢
      程度，均屬臆測，不足採信：
      (1)查原告於起訴狀內陳稱，依身心殘障診斷證明書（實際
        應為身心障礙者鑑定表）所載，臺北醫院診斷原告符合
        該身心障礙者鑑定表所載下肢輕度障礙B 項「一下肢的
        機能顯著障礙者」，而該項障礙程度，較下肢輕度障礙
        D 項「一下肢的股關節或膝關節的機能全廢或有顯著障
        礙者」嚴重，故原告已達一下肢三大關節有顯著障礙之
        殘廢程度，更按保險法第54條第2 項規定「保險契約之
        解釋，應探求契約當事人之真意，不得拘泥於所用之文
        字；如有疑義時，以作有利於被保險人之解釋為原則」
        ，主張其上開對身心障礙者鑑定表之解釋於法有據云云
        。惟查，身心障礙者鑑定表係於申請身心障礙手冊時，
        供縣市政府社會局評估之用，其上所載之身心障礙等級
        及判斷標準，核與系爭保險附約殘廢程度表之殘廢程度
        之認定標準明顯不同，原告比附援引，顯屬無稽。
      (2)次查，身心障礙者鑑定表中並未註明，該表同一障礙程
        度（即輕度、或中度、重度之同一障礙程度）中之各項
        標準（如A、B、C 項），另有程度上輕重之別。亦即各
        項標準僅係在說明同一障礙程度之各種情形而已，而此
        各種標準之障礙程度盡皆相同（如原告所陳述之B、D兩
        項，均為中度）。是原告前揭「輕度障礙B項較D項嚴重
        」之主張，顯為其自行臆測，毫無依據。退萬步言，縱
        認原告前揭「輕度障礙B項較D項嚴重」之主張無誤，亦
        只能說明原告右下肢障礙情形較輕度障礙D 項所載「一
        下肢的股關節或膝關節的機能全廢或有顯著障礙者」嚴
        重一點而已，亦即僅能說明原告之下肢障礙僅較「一個
        關節」機能障礙之情形嚴重，而非如原告所臆測已達一
        下肢三大關節全部均有顯著障礙程度。足證原告前揭主
        張，實已嚴重混淆身心障礙者鑑定表之定義。更何況觀
        諸身心障礙者鑑定表所載，另有下肢中度障礙D 項「一
        下肢的機能全廢者」之標準，是倘若原告之下肢障礙確
        達三大關節均有顯著障礙程度，則臺北醫院於出具該身
        心障礙者鑑定表時，自會勾選「中度障礙D 項」，而不
        會勾選「輕度障礙B 項」，以使原告能據此向台北縣政
        府申請中度身心障礙手冊，而獲得較好的社會福利措施
        。足證原告自行臆測，主張已達一下肢三大關節有顯著
        障礙程度，不足採信。
      (3)續查，原告另以臺北醫院於身心障礙者鑑定表勾選原告
        符合「肢體障礙」，而該選項中另說明「機能顯著障礙
        係指以下情形之一：正常關節活動度喪失70﹪以上，
        以上所述關節，上肢包括肩、肘、腕關節，下肢包括髖
        、膝、踝關節肌力喪失程度在三級（含）以下」，而
        主張原告已達系爭保險附約殘廢程度表第三級第十一項
        之殘廢標準。惟查，上開身心障礙者鑑定表關於機能顯
        著障礙之說明，係在指明肢體機能顯著障礙，只要於
        上肢肩、肘、腕、下肢髖、膝、踝等六關節中之任一關
        節（不包含手指、掌，或腳指、掌關節），有活動度喪
        失百分之70﹪以上，即已符合。非指必須上肢肩、肘、
        腕3關節全部，或下肢髖、膝、踝3關節全部，均有活動
        度喪失70﹪以上，方屬肢體障礙。此觀諸身心障礙者鑑
        定表所載，輕度障礙D 項「一下肢的股關節或膝關節的
        機能全廢或有顯著障礙者」之規定自明，原告對此顯有
        誤解。
      (4)末查，上開身心障礙者鑑定表就機能顯著障礙之定義，
        除前述肢體1 大關節有活動度喪失70﹪以上之情形外，
        另註明若係「肌力喪失程度在三級（含）以下」之情形
        ，亦屬身心障礙者鑑定表所稱之肢體障礙。本件原告於
        94年11月4 日向被告提出系爭殘廢保險金申請時，另出
        具由臺北醫院開立之甲種診斷證明書乙紙，依據上開診
        斷證明書所載，原告之檢查結果為「右膝外傷性關節炎
        」，另備註「92.12.29因右遠端股骨及髖骨開放性骨折
        ，手術治療目前仍會疼痛，肌肉萎縮下肢機能明顯障礙
        」。綜觀上開診斷證明書所載，全未提及原告之關節機
        能有何損傷。且其認定原告下肢機能明顯障礙之原因則
        為「肌肉萎縮」，而該紙診斷證明書之開立日期為93年
        年9 月14日，與前揭身心障礙者鑑定表之日期相同，足
        證臺北醫院係因原告有「肌肉萎縮」之情形，而合於身
        心障礙者鑑定表肢體障礙欄，關於機能顯著障礙之說明
        「肌力喪失程度在三級（含）以下」，而認定原告有
        肢體障礙，並符合該表輕度障礙B 項之標準，故為其開
        立身心障礙者鑑定表。足證原告之關節功能並無損失，
        被告拒絕給付系爭殘廢保險金，並無違誤。
    4.原告右膝關節並無永久完全僵硬或不能隨意識活動之情形
      ，被告拒絕給付系爭意外殘廢保險金，並無違誤：
      (1)查台北醫院95年11月16日函覆鈞院所詢，原告右膝關節
        之活動情形「依93年9 月14日病歷記載，病患甲○○之
        右膝關節屈曲角度為100度，（活動範圍0~100度），沒
        有完全僵硬，可隨意識活動，足證原告於狀內陳稱，其
        右膝關節已達系爭保險附約約定之殘廢程度標準，顯與
        事實不符。
      (2)次查，原告於95年06月22日再赴台北醫院門診，經該院
        骨科主任陳興源醫師（即被證十甲種診斷證明書之簽核
        醫師）門診診斷後，於病歷上記載「ROM：0-110」（即
        運動範圍0-110 ），亦足證原告之右膝關節活動度，除
        從來沒有完全僵硬、不能隨意識活動之情形外，更因台
        北醫院治療後，有持續之進步，而無符合系爭保險附約
        約定殘廢程度標準之可能。被告拒絕給付系爭意外殘廢
        保險金，自屬有據。
    5.聲明：
      (1)原告之訴及假執行之聲請均駁回。
      (2)如有不利於被告之判決，被告願提供擔保請求免為假執
        行。
  (二)被告國泰保險公司部分：
    1.查依台北醫院95年11月16日北醫歷字第10121 號函覆鈞院
      謂「二、依93年9 月14日病歷記載，病患甲○○之右膝關
      節屈曲角度為100度，（活動範圍0-100度），沒有完全僵
      硬，可隨意識活動。」，足見本件原告之右膝係可隨意識
      活動且活動角度達100 度，並無因車禍受傷導致永久完全
      僵硬且機能喪失之情形，自不符合系爭保險契約第三級第
      11項後段「一下肢踝關節以上缺失或一下肢三大關節全部
      機能永久喪失者。」或第四級第18項後段「一下肢三大關
      節中之一關節或二關節之機能永久喪失者。」之約定，是
      原告先位請求被告給付保險金額50％之保險金即50萬元，
      或備位請求被告給付保險金額35％之保險金即35萬元，均
      屬無據。
    2.本件原告所請求之特定手術保險金5 萬元，業已罹於消滅
      時效：
      查本件原告另以依其所投保之「國泰安康住院醫療終身健
      康保險契約」第12條第1 項之約定，可請求該保險契約附
      表第19項約定之「股關節固定術」手術費用5 萬元云云，
      惟查，原告係在92年12月29日進行螺絲及鋼釘固定治療（
      即股關節固定術），上開事實為原告自認，惟原告迄至95
      年6 月16日始起訴請求被告公司給付上開手術保險金，依
      保險法第65條之規定「由保險契約所生之權利，自得為請
      求之日起，經過2 年不行使而消滅。」，上開原告之保險
      金請求權，於94年12月29日之後即罹於兩年之請求權時效
      ，被告自得拒絕給付系爭手術保險金。
    3.聲明：
      (1)原告之訴及假執行之聲請均駁回。
      (2)如受不利之判決，請准供同面額之國泰世華商業銀行一
        年期可轉讓定期存款存單為擔保免為假執行。
三、兩造不爭執之事實：
  (一)原告於85年1 月17日以自己為被保險人，向被告安泰保險
      公司投保安泰分紅終身壽險，保單號碼：Ｚ000000000-00
      ，另附加安泰意外傷殘保險附約，及健康保險附約，並約
      定意外傷害殘廢保險金額為200 萬元。
  (二)原告於87年5 月15日向被告國泰保險公司投保保單號碼
      0000000000之富貴保本三福終身壽險及保單號碼
      0000000000之鍾愛一生313 終身壽險，並分別附加平安保
      險附約保險金額50萬元。另原告於91年8月6日投保保單號
      碼0000000000之國泰安康住院醫療終身壽險，投保之住院
      醫療保險金額為1000元。
  (三)原告於92年12月29日因遭他人駕車撞傷，致其受有右下肢
      遠端股骨及髕骨開放性及粉碎性骨折，而於臺北醫院接受
      鋼釘固定手術治療。後原告因手術後併發急性化膿性關節
      炎，而分別於93年3月24日及同年5月18日、6 月30日，再
      至臺北醫院接受三次清創手術。被告安泰保險公司並已依
      約向原告給付上開各次手術之醫療保險金，共計48萬
      8,275 元，並豁免原告93年度之應繳保險費，計3萬4,542
      元整。
四、本件之爭點闕為：(一)原告右下肢是否達到一下肢三大關節機
    能永久完全喪失？(二)原告右下肢是否達到一下肢三大關節中
    之一關節（膝關節）之機能永久完全喪失？(三)原告對被告國
    泰保險公司關於手術金5 萬元之請求是否罹於時效？茲論述
    如下：
(一)原告右下肢是否達到一下肢三大關節機能永久完全喪失？
  1.查依原告與被告國泰保險公司之國泰平安保險附約及原告與
    被告安泰保險公司之安泰意外傷殘保險附約之「殘廢程度與
    保險金給付表」所示，第三級第11項「一下肢踝關節以上缺
    失或一下肢三大關節全部機能永久完全喪失」者，依50% 之
    比例給付殘廢保險金（參見原證5 第5 頁及被證3 第4 頁）
    。次查，所謂「一下肢三大關節全部」，包括踝、膝、髖3
    關節，而「關節機能永久完全喪失」，依上開殘廢程度與保
    險金給付表之註5約定，係指「關節永久完全僵硬或關節不
    能隨意識活動」之情形。是原告請求被告依上開比例給付殘
    廢保險金，即應舉證證明其右下肢踝、膝、髖3 個關節，全
    部永久完全僵硬或不能隨意識活動。
  2.原告主張其右下肢關節不能隨意識活動之事實，雖據提出身
    心障礙者鑑定表記載原告「右下肢」符合「輕度機能顯著障
    礙」之情形。且所謂機能顯著障礙係指以下情形之一：正
    常關節活動度喪失70﹪以上，以上所述關節，下肢包括髖、
    膝、踝關節。肌力喪失程度在三級（含）以下（參見原證
    九第4 頁、第5 頁）。惟查上開鑑定表並未載明原告之右下
    肢機能顯著障礙情形，係屬正常關節活動度喪失70% 以上之
    情形，或肌力喪失程度在三級（含）以下之情形？亦未載明
    原告之右下肢「三大關節」之機能均永久完全喪失或不能隨
    意識活動，原告援引該鑑定表主張原告之右下肢已達到三大
    關節機能永久完全喪失之程度云云，顯然失所依據。
  3.且查經本院向署立台北醫院函詢原告於93年9 月14日開立診
    斷證明書當時，其右膝關節是否有完全僵硬或不能隨意識活
    動之情形？該院函覆稱：「依93年9 月14日病歷記載，病患
    甲○○之右膝關節屈曲角度為100 度，（活動範圍0-100 度
    ），沒有完全僵硬，可隨意識活動。」等語，有該院95年11
    月16日北醫歷字第10121 號函附卷可憑，益可證明原告之右
    下肢並無「關節永久完全僵硬或關節不能隨意識活動」之情
    形。是原告先位聲明主張其右下肢已達到一下肢三大關節機
    能永久完全喪失之程度，依兩造之上開保險契約請求被告按
    「殘廢程度與保險金給付表」所示第三級第11項所定依50%
    之比例給付殘廢保險金，計被告國泰保險公司50萬元、被告
    安泰保險公司100 萬元，即屬無據，不應准許。
(二)原告右下肢是否達到一下肢三大關節中之一關節（膝關節）
    之機能永久完全喪失？
    查原告提出之身心障礙者鑑定表並不能證明原告右下肢有任
    何一關節已達關節機能永久完全喪失之程度乙節，業如前所
    述，且「依93年9 月14日病歷記載，病患甲○○之右膝關節
    屈曲角度為100 度，（活動範圍0-100 度），沒有完全僵硬
    ，可隨意識活動。」乙情，亦有前揭署立台北醫院95年11月
    16日北醫歷字第10121 號函附卷可憑。是原告之右下肢並無
    「關節永久完全僵硬或關節不能隨意識活動」之情形，可堪
    認定。原告備位聲明主張其右下肢已達到一下肢三大關節中
    之一關節即膝關節之機能永久完全喪失，依兩造上開保險契
    約請求被告按「殘廢程度與保險金給付表」所示第四級第18
    項所定依35% 之比例給付殘廢保險金，計被告國泰保險公司
    35萬元、被告安泰保險公司70萬元，亦屬無據，不應准許。
(三)原告對被告國泰保險公司關於手術金5 萬元之請求是否罹於
    時效消滅？
  1.按由保險契約所生之權利，自得為請求之日起，經過二年不
    行使而消滅，保險法第65條定有明文。
  2.查原告係在92年12月29日進行螺絲及鋼釘固定治療（即股關
    節固定術），此為原告於起訴狀中所自陳（參見原告起訴狀
    第4 頁所載），故原告自斯時即得請求被告國泰保險公司給
    付手術保險金。原告雖主張其自發生車禍以來，即陸續因保
    險理賠事宜忙碌奔波，惟被告國泰保險公司僅願理賠部分保
    險金，拒絕上開殘廢給付與系爭『特定手術保險金』之申請
    ，並提出被告國泰保險公司之函文影本1 件為證（參原證7
    ）。然查依上開函文內容記載：「..... 台端曾於93/10/29
    日提出二~ 六級殘廢保險金申請，經本公司評估未符合條款
    約定之三級第十一項殘，已於93/11/11日退件通知無法給付
    保險金。台端於94/11/29又親至本公司櫃檯再次提出申請，
    惟所提供相關資料皆與第一次申請時相同，恕難認定符合殘
    廢而給付保險金...... 」 等語，僅得證明原告曾向被告國
    泰保險公司申請殘廢保險金之給付而已，並不能證明原告同
    時有向被告申請系爭手術保險金給付之事實；又原告以其曾
    向被告安泰保險公司申請系爭手術保險金理賠獲准，並提出
    保險給付簽收單影本1 件為證（參原證10），亦不能據而推
    論原告曾向被告國泰保險公司申請系爭手術保險金理賠之事
    實。原告復主張其於94年12月27日再度向被告國泰保險公司
    請求保險給付亦遭拒絕之事實，並未據原告舉證以實其說，
    原告主張其請求權時效於94年12月27日因請求而中斷云云，
    即難憑採。是原告既於92年12月29日進行股關節固定術，其
    迄至95年6 月16日始起訴請求被告給付系爭手術保險金5 萬
    元，其請求權顯已罹於兩年之消滅時效，堪予認定。被告為
    時效消滅之抗辯，拒絕給付系爭手術保險金5 萬元，應屬有
    據。原告請求被告給付系爭手術保險金5 萬元，為無理由，
    不應准許。
(四)綜上所述，原告依兩造間之保險契約(一)先位聲明請求：(1)被
    告國泰保險公司應給付原告55萬元，及自92年12月29日起至
    清償日止，按年息5 ﹪計算之利息。(2)被告安泰保險公司應
    給付原告100 萬元，及自92年12月29日起至清償日止，按年
    息5 ﹪計算之利息。(二)備位聲明請求：(1)被告國泰保險公司
    應給付原告40萬元，及自92年12月29日起至清償日止，按年
    息5 ﹪計算之利息。(2)被告安泰保險公司應給付原告70萬元
    ，及自92年12月29日起至清償日止，按年息5 ﹪計算之利息
    ，均無理由，不應准許。原告假執行之聲請，因訴之駁回而
    失所依據，亦應併予駁回。
五、本件事證已臻明確，兩造其餘主張陳述及所提之證據，均毋
    庸再予審酌，附此敘明。
六、結論：原告之訴為無理由，依民事訴訟法第78條，判決如主
    文。
中　　華　　民　　國　　96　　年　　1 　　月　　31　　日
                  民事第三庭    法　官　許月珍
以上正本係照原本作成
如對本判決上訴，須於判決送達後20日內向本院提出上訴狀
中　　華　　民　　國　　96　　年　　2 　　月　　 5　　日
                                書記官  劉昌明
